臺灣臺北地方法院民事判決
110年度訴字第326號
原      告  廣泰林建設有限公司

法定代理人  張秋香  
訴訟代理人  林森敏律師
            謝秉儒律師
            吳宏城律師
被      告  陳英達  
訴訟代理人  許志嘉律師
上列當事人間請求履行契約事件，本院於民國110年9月28日言詞
辯論終結，判決如下：
    主  文
被告應給付原告新台幣參拾肆萬伍仟壹佰貳拾玖元。
原告其餘之訴駁回。
訴訟費用由被告負擔十分之一，餘由原告負擔。
本判決第一項得假執行；但被告如以新台幣參拾肆萬伍仟壹佰貳
拾玖元為原告預供擔保，得免為假執行。
原告其餘假執行之聲請駁回。 
    事實及理由
一、按訴狀送達後，原告不得將原訴變更或追加他訴，但擴張或
    減縮應受判決事項之聲明者，不在此限，民事訴訟法第255
    條第1項第3款定有明文。經查，本件原告起訴時原聲明請求
    ：被告應給付原告新台幣（下同）3,274,009元，及自起訴
    狀繕本送達翌日起至清償日止，按週年利率5%計算之利息，
    有民事起訴狀附卷可參（見卷第11頁），嗣於民國110年4月
    16日具狀變更聲明第1項為：被告應給付原告3,273,929元，
    有本院110年9月28日言詞辯論筆錄、原告民事準備三狀在卷
    可憑（見卷第269頁、第177頁），核原告所為上開聲明之變
    更，為減縮應受判決事項之聲明，揆諸上開規定，應予准許
    。
二、原告主張：
　㈠被告為新北市○○區○○段000地號土地（下稱系爭土地）所有權
    人，其與同段296、300、301、304地號土地所有權人（下稱
    其他地主），於104年8月間共同與訴外人大佳營造工程有限
    公司（下稱大佳公司）簽訂統包工程營建合約書（下稱營建
    合約）興建住商大樓。嗣兩造於104年11月簽訂合作興建房
    屋契約書（下稱系爭契約），由原告提供被告應負擔營建合
    約之興建費用，並約定雙方依坪數分配合建建物。
　㈡被告及其他地主與原告於105年6月23日、106年4月27日開會
    （下合稱系爭會議）合意約定由代書計算每戶權值，由地主
    確認無誤後自行選配房屋，各地主間若欲交換得私下交換，
    再以各戶權值結算互相找補，分屋後代書將計算每地號所得
    總權值，與地號原應有之權值差額作現金找補等情。因此系
    爭會議結論已變更系爭契約第9條第2項約定之「分配房屋不
    足一整戶」之情形。
　㈢兩造間系爭契約第26條約定：「本案其他統包地主先選擇分
    配後，再從被告分得之部分與原告合建分戶，分配原則為：
    被告應分得50%建築物由下往上分，原告由上往下分50%，原
    告購買之公共設施土地容積移轉增加建築物面積20%分配給
    予被告取得」，依系爭契約第21條第3項適用民法第799條第
    4項本文規定，土地分配比例應與分配房屋所坐落土地面積
    比例相同。原、被告得分配之土地、房屋移轉比例應為：⒈
    關於基準容積率380%，以原、被告各50%計算，原、被告各
    分配190%，⒉另購買道路容積獎勵之容積轉移率為113.98%，
    以原、被告分別為80%、20%計算，原、被告各分配91.184%
    、22.796%。因此依約原告可分配比例為56.9221%（計算式
    ：〈190%＋91.184%〉÷〈380%＋113.98%〉＝56.9221%），被告可分
    配比例為43.0779%（計算式：〈190%＋22.796%〉÷〈380%＋113.9
    8%〉＝43.0779%）。而系爭土地應得權值為188,872,545元，
    兩造應得權值分別為107,510,219元（計算式：188,872,545
    ×56.9221%＝107,510,219）、81,362,326元（計算式：188,8
    72,545×43.0779%＝81,362,326）。
　㈣然原告實際分得權值為104,575,930元，被告實際分得權值為
    85,794,795元，兩造總計分得權值為190,370,725元（計算
    式：104,575,930＋85,794,795＝190,370,725），溢出系爭土
    地應得權值188,872,545元計1,498,180元（計算式：190,37
    0,725－188,872,545＝1,498,180）。原告已先代表系爭土地
    將溢得權值1,498,180元補貼其他地主，爰依民法第312條、
    系爭會議約定或民法不當得利法律關係，擇一請求被告給付
    。
　㈤原告實際分得權值僅104,575,930元，不足2,934,289元（計
    算式：107,510,219－104,575,930＝2,934,289），然被告於1
    09年5月28日中和大華郵局第72號存證信函表明願給付原告1
    ,503,669元，被告尚應再給付1,430,620元（計算式：2,934
    ,289－1,503,669＝1,430,620），爰依系爭會議及被告中和大
    華郵局第72號、原告螢橋郵局第132號存證信函間成立之契
    約關係請求被告給付。
　㈥依系爭契約第10條第1項第2款約定，本案土地增值稅簽約前
    之稅額由被告負擔，簽約後若因公告現值調高，由原告負責
    公告現值調高後差額之稅金，而本案土地增值稅為4,322,02
    9元，因104年、106年土地公告現值調高所生稅金差額為282
    ,649元（計算式：4,549,504－4,266,855＝282,649）應由原
    告負擔，其餘土地增值稅4,039,380元（計算式：4,322,029
    －282,649＝4,039,380）應由被告負擔，被告僅給付3,694,25
    1元，尚不足345,129元（計算式：4,039,380－3,694,251＝34
    5,129）。
　㈦綜上，依民法第312條、系爭會議約定或民法不當得利法律關
    係、被告中和大華郵局第72號存證信函及原告螢橋郵局第13
    2號存證信函間成立之契約關係、系爭契約第10條第1項第2
    款約定，請求被告給付3,273,929元（計算式：1,498,180＋1
    ,430,620＋345,129＝3,273,929）等語。並聲明：被告應給付
    原告3,273,929元。願供擔保，請准宣告假執行。
三、被告答辯略以：
　㈠兩造就系爭土地部分應得之建物及土地，原約定以各50%分配
    ，然因原告購買公共設施土地容積移轉而增加建築面積即建
    物部分，另約定其中20%分配予被告，故關於建物部分分配
    比例調整為原、被告分別為56.9221%、43.0779%，而土地分
    配比例仍為各50%。嗣兩造於105年6月23日會議雖將兩造之
    對外關係及分配計算方式由坪數分配改為權值分配，然並未
    排除兩造内部合建契約分配比例及最後不足一戶以80%價格
    優先加購之約定。
　㈡縱認系爭土地溢得權值部分需補貼其他地主，參照系爭契約
    第26條約定可知，系爭土地溢得權值是屬於系爭土地應得部
    分以外之容積移轉部分，此為原告移轉容積所致，自應由原
    告自行負擔，即便被告需分擔，亦應以容積移轉增加建築面
    積之分配比例即被告20%為分擔比例，而非由被告負擔全部
    。且原告提出之證據無由證明其基於系爭契約代被告支付溢
    得權值予其他地主。　
　㈢被告與大佳公司104年6月18日會議記錄記載：「說明：⒈…其
    中陳英達先生由委建統包改為合作興建。⒉陳英達與大佳營
    造經雙方同意達成以下條件：①合建部分依建築師規劃依50%
    (地主）：50%（營造）分配，②容積移轉部分由營造商自行
    購入，該土地所產生之容積，提撥20%予地主，③以上記錄於
    簽訂正式合建契約時列入合約，以資共同遵守」，足見被告
    與大佳公司間原有營建合約之委建關係已合意解除，合建部
    分則需再行簽約。惟兩造嗣後另簽訂系爭契約，被告僅與原
    告有系爭契約關係，無庸負擔合建契約外之義務，至於原告
    與其他地主間之委建契約關係約定與被告無關，原告不得主
    張其代表系爭土地補貼其他地主，請求被告給付。
　㈣系爭土地應得權值為188,872,545元，依前述建物分配比例計
    算，原告應分得權值為107,510,219元，被告應分得權值為8
    1,362,326元，而被告所分得店面A4及住宅4F-A4、5F-A4、8
    F-A1、8F-A5，及車位平面36、平面37、機械A、機械中層E
    ，總計權值僅71,150,795元，尚餘應得權值10,211,531元（
    計算式：81,362,326－71,150,795＝10,211,531），因未達住
    宅12F-A4之權值14,644,000元，被告得依系爭契約第9條第2
    項約定，以80%價格即11,715,200元（計算式：14,644,000×
    80%＝11,715,200）優先加購該戶，故被告尚應補貼原告1,50
    3,669元（計算式：〈71,150,795＋11,715,200〉－81,362,326＝
    1,503,669），被告已給付完畢，原告請求被告再給付1,430
    ,620元，並無理由。　
　㈤兩造就系爭土地所應得土地部分約定應以各50%分配，惟原告
    依據系爭契約第10條第1項第4款指定地政士辦理土地面積登
    記時，竟逕以建物分配比例之56.9221%、43.0779%比例登記
    ，原告取得上述6.9221%（計算式：56.9221%－50%＝6.9221%
    ）之土地面積本即無據，自不得請求被告負擔此部分面積之
    土地增值稅。退步言之，縱認原告對被告有金錢債權存在，
    惟被告因原告之過失，損失6.9221%之土地面積，自得依民
    法第544條、第179條規定，請求原告賠償損失或返還該利益
    予被告，參酌系爭土地為商業用地，其鄰近商業用地每平方
    公尺市價至少為302,500元，足證原告獲利即被告損失至少
    為3,475,933元（計算式：166㎡×6.9221%×302,500元＝3,475,
    933元），被告得以此與原告主張之金錢債權抵銷等語，資
    為抗辯。
　㈥並聲明：原告之訴及其假執行之聲請均駁回。如受不利判決
    ，願供擔保請准宣告免為假執行。
四、兩造不爭執之事項：
　㈠被告為系爭土地所有權人，與其他地主於104年8月共同與大
    佳公司於簽訂營建合約。
　㈡兩造簽訂系爭契約。
　㈢被告於105年6月23日、106年4月27日大佳公司會議記錄上簽
    名。
　㈣被告於109年5月28日寄發中和大華郵局第72號存證信函予原
    告，其中記載系爭土地應得權值為188,872,545元，已得權
    值為190,370,725元，溢得權值為1,498,180元。原告於109
    年7月9日寄發螢橋郵局第132號存證信函予被告。
五、本件之爭點為：㈠兩造約定土地分配比例50%、50%，有無變
    更？㈡系爭土地權值占合建案全部是否為188,872,545元？原
    告分得104,575,930元，被告實際分得為85,794,795元，共
    計190,370,725元，是否超過系爭土地應得權值？㈢被告為抵
    銷抗辯，有無理由？茲分別論述如下：
　㈠查兩造簽訂系爭契約之日期為104年11月16日，有系爭契約在
    卷可稽。又洪佐仁、林陳桂花、林金生、鄭銘川及被告與大
    佳公司簽訂之「統包工程營建合約書」係104年8月間簽署，
    有營建合約在卷可查（見卷第149-158頁）。營建合約係約
    定新北市○○區○○段0000000000000000000地號共同興建建築
    （下稱系爭建案），由大佳公司承攬該建案，工程價款由地
    主即被告等人支付大佳公司。系爭契約則係約定被告提供系
    爭土地，原告提供資金合建系爭建案。又被告與大佳公司間
    會議係104年6月18日舉行，有會議記錄在卷可參（見卷第19
    1頁），該會議約定被告之系爭土地由委建統包，改為合作
    興建。被告與大佳公司雙方同意合建部分依建築師規劃依50
    %（地主）、50%（營造）分配，容積移轉部分由營造商自行
    購入，該土地所產生之容積提供20%予地主，於簽訂正式合
    建契約時列入合約等語。核與系爭契約第26條約定：「雙方
    同意，本案其他統包地主先選擇分配後，再從甲方（即被告
    ）分得之部分與乙方（即原告）合建分戶，分配原則為：甲
    方應分得50%建築物由下往上分，乙方由上往下分50%，乙方
    購買之公共設施土地容積移轉增加建築物面積20%分配給予
    甲方取得；分配樓層位置、面積及車位依建造核准後，各地
    號依比例分配，各地號依比例分配計算明細為附件」（見卷
    第40頁）相符，堪認被告前與大佳公司約定之分配比例一情
    ，嗣後改為由原告與被告簽訂系爭契約取代。而被告及其他
    地主與大佳公司簽訂之營建合約純係約定工程承攬建造事宜
    ，自無須約定分屋分配比例。被告抗辯其因104年6月18日會
    議，已與大佳公司合意解除簽訂在後之營建合約，顯不可採
    。
　㈡大佳公司與被告等地主於105年4月27日、105年6月23日開會
    協商，約定「3F-12F之權值表依2017/2/22版本，總金額802
    ,888,616元為準，分屋後會由葉代書計算每地號之所得總權
    值，與地號原應有之權值差額做現金找補」、「分屋方式為
    由葉代書計算出每戶、店面權值，由各地主確認無誤，再由
    各地主選配，車位、住宅、店面可私下交換，結算以葉代書
    統計之權值互相找補」等情，有大佳公司會議記錄在卷可查
    （見卷第53-56頁）。兩造嗣後分配取得如附表所示之標的
    及所代表之權值，為兩造所不爭執。又被告於109年5月28日
    中和大華郵局第72號存證信函附件記載：「陳英達VS廣泰林
    各分配比例（100%），各自應得權值如下：陳英達43.0779%
    *188,872,545＝81,362,326。廣泰林56.9221%*188,872,545＝
    107,510,219」等語，足見系爭土地應得權值為188,872,545
    ，原告、被告已取得之權值分別為104,575,930、85,794,79
    5，而原告、被告已取得之權值為190,370,725，溢出應得權
    值1,498,180，系爭土地即應將溢出之權值1,498,180以現金
    找補予其他地主。被告於該存證信函中提出計算兩造權值之
    計算式之比例56.9221%、43.0779%既與系爭會議相同，並以
    之計算出兩造各自應得權值，堪認上開權值比例確為兩造所
    同意。至於被告抗辯建物部分分配比例調整為原、被告分別
    為56.9221%、43.0779%，而土地分配比例仍為各50%等語，
    與被告上開存證信函計算方式並未區分建物、土地一節有異
    ，所辯並不可採。
　㈢再按區分所有人就區分所有建築物共有部分及基地之應有部
    分，依其專有部分面積與專有部分總面積之比例定之。但另
    有約定者，從其約定；專有部分與其所屬之共有部分及其基
    地之權利，不得分離而為移轉或設定負擔，民法第799條第4
    項、第5項定有明文。是土地應有部分面積之登記均係依照
    建物坐落土地之比例計算，並無單獨登記土地面積比例之事
    ，被告未舉證系爭建案全部區分所有人即兩造及其他地主有
    何另有約定專有部分面積與基地應有部分比例不同之情事，
    上開抗辯並不可採。再系爭契約第9條第1項約定：「甲方（
    即被告）依其本案土地之比例按附件一之精神分配房屋及車
    位。甲乙雙方各自取得面積係包括騎樓、室內面積、共同使
    用面積等並連同土地持分。」（見卷第30-31頁），亦可佐
    證兩造約定之建物、土地比例係相同，並無建物、土地比例
    不同之情事。從而，被告抗辯兩造就分得建物比例雖為56.9
    221%、43.0779%，然土地分配比例仍為50%、50%，與事實不
    符，為無理由。
　㈣被告另抗辯系爭建案嗣後改為權值分配，然並未排除兩造内
    部合建契約分配比例及最後不足一戶以80%價格優先加購之
    約定等語。關於分配比例部分，其抗辯為無可採，理由業如
    前述。被告自承系爭土地應得權值為188,872,545，依56.92
    21%、43.0779%比例計算，原告應分得權值為107,510,219，
    被告應分得權值為81,362,326等情（見被告民事答辯三狀，
    卷第160頁）。查系爭契約第9條第2項約定：「甲乙雙方分
    配房屋倘不足一整戶時（含地下室停車位不足一位），雙方
    同意甲方有優先購買權，其價格依乙方於分配房屋及車位時
    所提供之單價表價格之80%訂定之，若甲方不願向乙方購買
    以達到整戶或整車位時，則該戶或該車位由乙方按上開相同
    價金條件向甲方依持分比例收購，並於交屋時一併結算該款
    項」等語（見卷第31頁），與系爭契約第26條約定合併觀之
    ，由被告分得部分與原告分戶，各分50%，但容積移轉增加
    建築物面積20%部分分配給被告，則系爭會議最後約定之權
    值比例56.9221%、43.0779%比例應與系爭契約第26條約定計
    算增加建築物容積移轉後之建物面積比例相符，原告主張系
    爭會議約定之權值比例已合意變更系爭契約第26條約定之分
    屋比例，尚非可採。既然兩造最後同意之權值比例仍與系爭
    契約第26條約定相符，原告主張系爭會議已變更系爭契約第
    9條第2項約定被告得以80%之價格優先承購最後一戶之條款
    ，即難憑採。依附表所示被告所取得之最後一戶12F-A4之權
    值14,644,000應以80%計算，則該戶之權值應為11,715,200
    。因此，被告共計取得之權值為82,865,995，被告抗辯其取
    得之權值應計算為82,865,995元，可資採信。被告實際取得
    之權值經修正計算後為82,865,995，扣除其應得權值81,362
    ,326，溢價為1,503,669元，而此部分業經被告給付原告，
    為兩造所不爭，則被告就系爭土地溢價部分已無應給付原告
    之款項。
　㈤原告主張依系爭契約第10條第1項第2款約定，本案土地增值
    稅，簽約前之稅額由被告負擔，簽約後若因公告現值調高，
    由原告負責公告現值調高後差額之稅金，而本案土地增值稅
    為4,322,029元，因104年、106年土地公告現值調高所生稅
    金差額為282,649元（計算式：4,549,504－4,266,855＝282,6
    49）應由原告負擔，其餘土地增值稅4,039,380元（計算式
    ：4,322,029－282,649＝4,039,380）應由被告負擔，被告僅
    給付3,694,251元，尚不足345,129元（計算式：4,039,380－
    3,694,251＝345,129）。被告不爭執給付土地增值稅3,694,2
    51元及系爭土地之土地增值稅扣除原告應負擔之稅金差額28
    2,649元後，尚不足345,129元，僅爭執原告應移轉之土地面
    積為50%，惟被告前開抗辯不足採信之理由已如前述，原告
    請求被告給付土地增值稅345,129元，復有新北市政府稅捐
    稽徵處土地增值稅繳款書、104年及106年土地公告現值試算
    土地增值稅額結果、104年土地公告現值在卷可稽（見卷第6
    7-71頁），此部分之請求為有理由。
　㈥被告抵銷抗辯理由為被告應取得50%土地面積，原告應賠償被
    告損失6.9221%之土地面積之價值云云，為不可採，理由已
    如前述。
六、從而，原告依系爭契約第10條第1項第2款約定，請求被告給
    付345,129元，為有理由，應予准許，逾此部分之請求，則
    屬無據，應予駁回。
七、兩造陳明願供擔保，聲請宣告假執行或免為假執行，經核原
    告勝訴部分所命給付未逾50萬元，依民事訴訟法第389條第1
    項第5款，依職權宣告假執行，並依被告聲請酌定相當之擔
    保金額宣告免為假執行。至原告敗訴部分，其假執行之聲請
    失其依據，應予駁回。
八、本件事證已臻明確，被告聲請就系爭土地之價格鑑價（見卷
    第174頁），核無必要。兩造其餘主張陳述及所提之證據，
    經本院斟酌後，認與判決結果不生影響，均毋庸再予論述，
    附此敘明。
九、訴訟費用負擔之依據：民事訴訟法第79條。
中　　華　　民　　國　　110 　年　　10　　月　　29　　日
                  民事第七庭    法　官　林欣苑

附表
編號  被告取得   原告取得   標的  權值 標的 權值 1 店面 A4 18,139,378   2 車位 平面36 1,600,000 平面44 1,700,000   平面37 1,600,000 機械（A） 1,100,000   機械（A） 1,100,000 機械（A） 1,100,000   機械中層（E） 1,200,000 機械中層（B） 1,200,000     機械（A） 1,100,000 3 住宅 4F-A4 7,666,050 2F-A9 12,649,354   5F-A4 7,745,318 5F-A3 12,954,960   8F-A1 19,553,025 8F-A2 20,240,700   8F-A5 12,547,024 8F-A3 13,338,000   12F-A4 14,644,000 8F-A4 9,333,000     9F-A2 20,434,196     9F-A4 9,425,720  合計  85,794,795  104,575,930 

以上正本係照原本作成。
如對本判決上訴，須於判決送達後20日內向本院提出上訴狀。如
委任律師提起上訴者，應一併繳納上訴審裁判費。
中　　華　　民　　國　　110 　年　　10　　月　　29　　日
                                書記官  范煥堂